臺灣士林地方法院民事判決　九十一年度訴字第八三一號
　　原　　　告　陳錫說即祭祀公業陳悅記管理人
　　　　　　　　陳澤南即祭祀公業陳悅記管理人
　　　　　　　　陳文德即祭祀公業陳悅記管理人
　　被　　　告　甲○○
右當事人間請求返還不當得利事件，本院判決如左：
    主      文
被告應給付原告新台幣肆拾玖萬仟佰貳拾元及自民國九十年九月十三日起至清償
日止，按週年利率百分之五計算之利息。
原告其餘之訴駁回。
訴訟費用由被告負擔百分之九十六，餘由原告負擔。
本判決原告勝訴部分於原告以新台幣壹拾陸萬伍仟元供擔保後，得假執行。
原告其餘假執行之聲請駁回。
    事    實
甲、原告方面：
  一、聲明：
  （一）被告應給付原告新台幣（下同）五十一萬三千八百七十五元，及自民國九十
        一年七月十四日起至清償日止，按週年利率百分之五計算之利息。
  （二）願供擔保請准宣告假執行。
  二 、陳述：
  （一）被告係陳悅記祭祀公業之派下員，於八十八年六月一日與訴外人蔡陳寶珠、
        陳光臨訂定債權轉讓書，約定將其對該祭祀公業公同共有之財產、土地處理
        、分配之所得讓與蔡陳寶珠、陳光臨，並於八十九年四月十日將該債權讓與
        通知該祭祀公業管理人陳錫說。
  （二）詎九十年九月間，陳悅記祭祀公業發放派下員分配款時，被告隱匿前揭讓與
        債權予蔡陳寶珠、陳光臨之情事，而委由第三人陳施聯代理向該祭祀公業申
        請分配款，並於九十年九月十二日取得分配款四十九萬三千三百二十元。
  （三）嗣訴外人蔡陳寶珠、陳光臨依前開債權讓與契約向原告起訴，經鈞院士林簡
        易庭九十年度士簡字第一三五０號、九十一年度簡上字第四二號民事判決確
        定，取得對原告主張四十九萬三千三百二十元債權之執行名義，被告既將其
        對原告之債權讓與蔡陳寶珠及陳光臨，則其在讓與債權之範圍內，即喪失受
        領原告所發放派下員分配款之權利，竟仍受領之，即屬無法律上原因而受有
        利益，致原告受有損害，爰依民法第一百七十九條之規定訴請被告返還不當
        得利，及法定遲延利息。
乙、被告方面：
  一、聲明：駁回原告之訴。
  二、陳述：確於九十年九月十二日領到派下權分配款四十九萬三千三百二十元，惟
      並未將該部分債權讓與蔡陳寶珠、陳光臨，自無不當得利。
    理    由
一、本件原告起訴主張：被告係陳悅記祭祀公業之派下員，於八十八年六月一日與訴
    外人蔡陳寶珠、陳光臨訂定債權轉讓書，約定將其對該祭祀公業公同共有之財產
    、土地處理、分配之所得讓與蔡陳寶珠、陳光臨，並於八十九年四月十日將該債
    權讓與通知該祭祀公業之管理人陳錫說。詎九十年九月間，陳悅記祭祀公業發放
    派下員分派款時，被告隱匿前揭讓與債權予蔡陳寶珠、陳光臨之情事，而委由第
    三人陳施聯代理向該祭祀公業申請分配款，並於九十年九月十二日取得分配款四
    十九萬三千三百二十元。嗣訴外人蔡陳寶珠、陳光臨依前開債權讓與契約向原告
    起訴，經鈞院士林簡易庭九十年度士簡字第一三五０號、九十一年度簡上字第四
    二號民事判決確定，取得對原告主張四十九萬三千三百二十元債權之執行名義，
    被告既將其對原告之債權讓與蔡陳寶珠及陳光臨，則其在讓與債權之範圍內，即
    喪失受領原告所發放派下員分配款之權利，竟仍受領之，即屬無法律上原因而受
    有利益，致原告受有損害，爰依民法第一百七十九條之規定訴請被告返還不當得
    利，及法定遲延利息等情；被告則以：確於九十年九月十二日領到派下權分配款
    四十九萬三千三百二十元，惟並未將該部分債權讓與蔡陳寶珠、陳光臨，自無不
    當得利等語置辯。
二、原告主張被告係陳悅記祭祀公業之派下員，該祭祀公業之土地嗣經政府徵收，被
    告於九十年九月十二日取得分配款四十九萬三千三百二十元之事實，業據提出委
    託書、支票影本一份為證，並為被告所自認，堪信為真實。又原告主張被告於八
    十八年六月一日與訴外人蔡陳寶珠、陳光臨訂定債權轉讓書，約定將其對該祭祀
    公業公同共有之財產、土地處理、分配之所得讓與蔡陳寶珠、陳光臨，並於八十
    九年四月十日將該債權讓與通知該祭祀公業管理人陳錫說一節，則據提出存證信
    函及回執一份、債權讓與書一份為證，被告雖否認有將債權讓與蔡陳寶珠、陳光
    臨之事實，惟其既自認該債權轉讓書上之印文為其印章所蓋用，而又未能就遭盜
    蓋之事實舉證以實其說，所辯自難採信，是原告此部分主張亦堪採信。
三、按債權人得將債權讓與於第三人；債權之讓與，非經讓與人或受讓人通知債務人
    ，對於債務人不生效力；民法第二百九十四條前段、第二百九十七條第一項前段
    分別定有明文。次按祭祀公業之派下權係身分權之一種，乃派下員對於祭祀公業
    所有權利及義務之總稱，派下權雖不得出售或讓與，祭祀公業之財產為派下員全
    體所公同共有，不得由派下員單獨讓與，惟祭祀公業之財產，因處分或其他類似
    之情形，其財產轉換為金錢、有價證券或其他可代替之物，依祭祀公業之規約或
    派下員大會議決，應分配於各房派下員者，基於委任關係，祭祀公業管理人有依
    規約、決議而分配於派下員之義務，各房派下員基於其派下員之身分，而取得之
    財產受分配權，得對於祭祀公業管理人主張債權，該債權自得讓與。又就將來可
    能發生之債權，縱發生債權之基礎法律關係現在並不存在，然預期該債權可發生
    者，亦得讓與。被告於八十八年六月一日與訴外人蔡陳寶珠、陳光臨訂定債權轉
    讓書，約定將其對陳悅記祭祀公業公同共有之財產、土地處理、分配之所得讓與
    蔡陳寶珠、陳光臨，並於八十九年四月十日將該債權讓與通知該祭祀公業管理人
    陳錫說，已如前述，揆諸前揭說明，被告就該預期將來可發生之債權自得讓與，
    且由共同受讓人之一陳光臨將該債權讓與一事通知祭祀公業之管理人之一陳錫說
    ，已足對該祭祀公業發生債權讓與通知之效力，故前開債權之讓與已對祭祀公業
    發生效力。
四、次按無法律上之原因而受利益，致他人受損害者，應返還其利益；因清償債務而
    為給付，於給付時明知無給付之義務者，不得請求返還，民法第一百七十九條前
    段、第一百八十條第三款分別定有明文。如對於有無債務，尚有疑問而暫先給付
    者，自與明知無給付義務而給付之要件有間，如無債務，當可請求返還不當得利
    。被告原基於陳悅記祭祀公業派下員身分所得對於該祭祀公業之土地於九十年間
    經政府徵收所發放予派下員之補償費分配款四十九萬三千三百二十元之債權已讓
    與陳光臨及蔡陳寶珠，且對原告發生效力，被告嗣於九十年九月十二日仍向原告
    取得土地徵收補償費分配款四十九萬三千三百二十元，均如前述，則被告取得該
    分配款自屬無法律上原因而受利益，且致原告因此而受損害，自屬不當得利，而
    原告於給付被告前開分配款之際雖已受前揭債權讓與之通知，然原告對該債權讓
    與之真實性及是否已生合法債權讓與通知之效力仍存懷疑，而迄未給付陳光臨、
    蔡陳寶珠，故原告斯時對被告所為之給付，尚難認係明知無給付義務而為給付，
    原告自得請求被告返還所受之分配款四十九萬三千三百二十元，及法定遲延利息
    。從而，原告請求被告給付四十九萬三千三百二十元，及自受領翌日即九十年九
    月十三日起至清償日止，按週年利率百分之五計算之利息，為有理由，應予准許
    。逾此部分之請求，因原告將九十年九月十三日起至九十一年七月十三日止之遲
    延利息再計遲延利息，於法無據，應予駁回。
五、原告陳明願供擔保，聲請宣告假執行，經核其勝訴部份，合於法律規定，爰酌定
    相當之擔保金額宣告之；其餘假執行之聲請，因該部份訴之駁回而失所依據，應
    予駁回。
六、據上論結，本件原告之訴為一部有理由，一部無理由，依民事訴訟法第七十九條
    但書、第三百九十條第二項判決如主文。
中　　　華　　　民　　　國　　九十一　　年　　　八　　　月　　　十三　　日
                                        臺灣士林地方法院民事第一庭
~B法　　　官　方彬彬
右為正本係照原本作成。
如對本判決上訴須於判決送達後廿日內向本院提出上訴狀。
中　　　華　　　民　　　國　　九十一　　年　　　八　　　月　　　十四　　日
~B法院書記官　蕭純純
